---
date: "16-11-2021"
output: html_document
---
```{r setup, include=FALSE}
knitr::opts_chunk$set(echo = TRUE)
library("dplyr")    
setwd("C:/Users/nicom/Downloads/Informe-LET/datos")
library("openxlsx")
library("corrplot")
library("MASS")
library("kableExtra")
library("car")

Data = read.xlsx('SMM.xlsx')
Data$BCU10 = Data$BCU10E
DF = na.omit(Data)
DF$TASA_HIP = NULL
DF$AÑO = NULL
DF$MES = NULL
DF$BCU10E = NULL
#head(DF)
attach(DF)
```

# Metodología

En la literatura suele referirse a los prepagos mediante un indicador denominado
Conditional Prepayment Rate (${CPR}_t$) que surge de anualizar la tasa de prepago observada en el mes $t$, denominada Single Monthly Mortality Rate (${SMM}_t$):
$${SMM}_t = \frac{\sum^{n}_{i=1}{Prepago}_{it}}{\sum^{n}_{i=1}{({Saldo}_{it} - {Amortización}_{it})}}$$
donde $n$ representa el número de préstamos vigentes en el mes $t$, ${Prepago}_{it}$ el
monto pre-pagado (total o parcial) por cada crédito, ${Saldo}_{it}$ saldo de deuda al
inicio del mes y ${Amortización}_{it}$ la amortización programada dicho período. La anualización de la SMM se obtiene de la siguiente expresión:
$${CPR}_t = 1 - (1-{SMM}_t)^{12}$$
Las series históricas de prepagos, pueden ser explicadas también por factores exógenos como variables financieras y macro-económicas, pero la presencia de dependencia serial, hace recomendable la utilización de modelos
predictivos de series temporales, entre los más populares se encuentra el modelo \textbf{SARIMAX} (Seasonal Auto Regressive Integrated Moving Average eXogeneous
variables por sus siglas en inglés), que permite modelar series de tiempo no estacionarias, con estacionalidad, incorporando a su vez factores externos que pueden estar afectando el comportamiento de la serie.
La descripción matemática de un modelo SARIMAX$(p,d,q)\times {(P,D,Q)}_S$ es como sigue:
$$\varphi(B)\delta(B^S){(1-B)}^d{(1-B^S)}^D(Y_t - X_t\beta) = \theta(B)\vartheta(B^s)\varepsilon_t$$
Donde $Y_t$ es la serie a modelar, $B$ es un operador de rezago $BY_t = Y_{t-1}$, $X$ es una
matriz de regresores, $\beta$ es un vector de coeficientes, y $\varepsilon_t$ es una secuencia de errores no correlacionados. Los valores $d$ y $D$ corresponden al número de diferenciaciones necesarias para quitar efectos de tendencia y de estacionalidad, los cuales al considerar regresores son usualmente cero. Los valores $p$ y $q$ están asociados a la dependencia serial observada a la serie ajustada por los regresores. En el caso de detectar un patrón estacional $S$, se consideran además los valores $P$ y $Q$. Los polinomios asociados al modelo son:
\begin{eqnarray}
\varphi(B) = 1 + \varphi_1B + \dots + \varphi_pB^p\\
\delta(B^S) = 1 + \delta_1B^S + \dots + \delta_pB^{SP}\\
\theta(B) = 1 + \theta_1B + \dots + \theta_qB^q\\
\vartheta(B^s) = 1 + \vartheta_1B^S + \dots + \vartheta_QB^{SQ}
\nonumber
\end{eqnarray}
El ajuste de un modelo SARIMAX a los datos se realiza considerando varios aspectos relevantes. Por ejemplo, hay que especificar la estacionalidad $S$; la
diferenciación $d$, $D$; y los órdenes de rezago $p$, $P$, $q$, $Q$ para la serie de tiempo.
Usualmente esta especificación se lleva a cabo inspeccionando los gráficos de auto-correlaciones muestrales. Una vez determinados estos valores, se procede al cálculo de los estimadores para todos los coeficientes. Este paso se puede realizar en base a varios métodos de estimación, entre los que podemos mencionar el método de máxima verosimilitud o el método de momentos Yule-Walker. Una descripción detallada de estos y otros métodos de estimación puede encontrarse en los textos 
@Broc91 y @palma2016time.


# Información

Tomando como referencia lo realizado en @saito2018mortgage, se recopiló información macro-economica desde el Banco Central de Chile\footnote{https://www.bcentral.cl} y de la Comisión para el Mercado Financieron de Chile (CMF)\footnote{ http://www.cmfchile.cl}. 

```{r, echo=F}
head(DF)
```


+ BCU10: Bonos bullet emitidos por el banco central a plazos de 10 años.
    
+ IMACEC: Índice mensual de actividad económica, ponderación de ciertos indicadores con la participación de distintas actividades económicas en el PIB del año anterior.
    
+ Tasa de Desempleo: Tasa nacional de desocupación entregada por el INE mediante la Encuesta Nacional de Empleo (ENE).
    
+ Tasa de Interés Interbancaria (TIB):Tasa promedio ponderada diaria de préstamos de reservas bancarias entre bancos, sin colateral.
    
+ Tasa de Mercado (TM): Promedio del costo porcentual de captación de los recursos durante el año, más los puntos porcentuales que corresponden a los costos de operación de las instituciones financieras.
    
+ PIB: Producto Interno Bruto, valor total de los bienes y servicios finales (esto es, obtenidos por el consumidor final) producidos por el país, se obtiene a partir de la agregación temporal del IMACEC desestacionalizado.

Con estas información se procedió a modelar la tasa de prepago de créditos hipotecarios en un banco de la plaza.

# Modelo

## Análisis de correlación

Se realizó un análisis de correlación entre las variables disponibles. La figura \ref{fig:corrplot} se muestra una representación gráfica de la matriz de correlaciones, donde rojo y azul corresponden a $-1$ y $1$ respectivamente.

```{r, echo = F}
cors = cor(DF[,c("SMM","DESEMPLEO","IMACEC","BCU10","PIB","TM","Interbancaria")])
corrplot(cors, type = "lower", diag = F,  cl.pos = "n", method = "square")
```

Nótese en primer lugar que existe poca correlación entre la variable objetivo (SMM) y las demás variables disponibles. En segundo lugar, es necesario poner atención a algunas correlaciones muy potentes entre regresores (como IMACEC y PIB), lo cual si bien es esperable tratándose de variables macroeconómicas, advierten sobre un posible problema de multicolinealidad entre ellas. 

## Modelo lineal para SMM

Los posibles modelos lineales construidos se muestran en Tabla @tab_reg. Los modelos $2-4$ fueron construidos a partir de retirar los regresores no significativos, mientras que el quinto fue construido mediante métodos \textit{stepwise} (cabe mencionar que tanto el método \textit{both} como \textit{backward} entregaron como resultado el mismo modelo). Como se muestra en la misma, el quinto modelo marca mejor ajuste por el criterio de $R^2$ y un mejor $AIC$. La columna N.S. indica la cantidad de regresores \textbf{no significativos} sobre el total de regresores del modelo, favorablemente el modelo mencionado no posee coeficientes no significativos, por lo que es el modelo más idóneo de entre las opciones presentadas. 

|Modelo|Regresores|
|:--:|:-----:|
|(1)|Todas las variables, incluyendo meses más intercepto|
|(2)|Desempleo, IMACEC, PIB, TM, Interbancaria, BCU10, Ene, Feb, Abr, May, Jul, Ago, Oct, Nov|
|(3)|Intercepto, TM, BCU10, Ene, Feb, Mar, Abr, May, Jun, Jul, Ago, Sep, Oct, Nov, Dic|
|(4)|Intercepto, TM, BCU10, ENE, ABR, MAY, JUL, AGO, OCT, NOV|
|(5)|Intercepto, PIB, TM, BCU10, ENE, FEB, ABR, MAY, JUL, AGO, OCT, NOV|

```{r, results='hide'}
fit01 = lm(SMM ~ ., data = DF)
datos01 = summary(fit01)

fit02 = lm(SMM ~ .-DIC-SEPT-JUN-MAR, data = DF)
datos02 = summary(fit02)

fit03 = lm(SMM ~ .-DESEMPLEO-IMACEC-PIB-Interbancaria, data = DF)
datos03 = summary(fit03)

fit04 = lm(SMM ~ 1 +TM +BCU10 +ENE +ABR +MAY +JUL +AGO +OCT +NOV, data = DF)
datos04 = summary(fit04)

step01 = stepAIC(fit01, direction = "backward", trace = FALSE)
d01 = summary(step01)

step02 = stepAIC(fit01, direction = "both", trace = FALSE)
d02 = summary(step02)

fit05 = lm(SMM ~ PIB + ENE + FEB + ABR + MAY + JUL + AGO + OCT + NOV + BCU10, data = DF)
d03 = summary(fit05)
```


|Modelo|R2|R2aj|AIC|NS|
|:---:|:---:|:---:|:---:|:---:|
|(1)|	0.39336|	0.32551|	-1533.501|	11/19|
|(2)|	0.38897	|0.33378|	-1538.276|	5/15|
|(3)|	0.37906	|0.32732|	-1537.542	|5/15|
|(4)|	0.34989	|0.31332|	-1537.737|	0/10|
|(5)|	0.38792	|0.34531|	-1543.983	|0/12|

Como se muestra en Tabla \ref{tab:metricas} el quinto modelo marca mejor ajuste por el criterio de $R^2$ y un mejor $AIC$. La columna N.S. indica la cantidad de regresores \textbf{no significativos} sobre el total de regresores del modelo. 



A pesar de lo señalado anteriormente, un análisis de multicolinealidad al modelo seleccionado, arroja que existe un problema de colinealidad. Éste análisis se hará mediante el cálculo del factor de inflación de la varianza VIF por sus siglas en inglés (para mayor información véase  \cite{seber2012linear}), el cual se define  concretamente entre TM y BCU10:

```{r}
vif(step01)
```

Al construir un nuevo modelo retirando el regresor TM y compararlo con los preexistentes, se obtiene que sus métricas son: $R^2 = 0.37384$, $R_{aj}^2 = 0.33446$, $AIC = -1542.118$, NS: $0/11$. Son cercanas a las del anterior modelo y al aplicar nuevamente el análisis de colinealidad concluimos que está libre de ésta,  por lo que finalmente se selecciona éste como modelo final (Ver Código 2)

```{r}
step01
```

## Modelo SARIMA para los residuos





