---
title: "Anexo"
author: "Nico"
date: "05-12-2021"
output: html_document
---

```{r setup, include=FALSE}
knitr::opts_chunk$set(echo = TRUE)
library("openxlsx")
setwd("C:/Users/nicom/Downloads/Informe-LET/datos")
Data = read.xlsx('SMM.xlsx')
Data$BCU10 = Data$BCU10E
DF = na.omit(Data)
DF$TASA_HIP = NULL
DF$AÑO = NULL
DF$MES = NULL
DF$BCU10E = NULL
#head(DF)
attach(DF)
```

## Implementación de modelos
```{r}
modelo01 = lm(SMM ~ ., data = DF)
modelo02 = lm(SMM ~ .-FEB-MAR-JUN-SEPT, data = DF)
modelo03 = lm(SMM ~ .-DESEMPLEO-IMACEC-PIB-Interbancaria, data = DF)
modelo04 = lm(SMM ~ .-DESEMPLEO-IMACEC-PIB-Interbancaria-FEB-MAR-JUN-SEPT, data = DF)
modelo05 = lm(SMM ~ .-DESEMPLEO-IMACEC-PIB-Interbancaria-FEB-MAR-JUN-SEPT-DIC, data = DF)
```

### Significancia

Se construye el método `no_significativos` el cual retorna los nombres de los regresores que no resultan significativos bajo el criterio del valor-p. Sin embargo, pese a que se considera la cota 0.05 por convención, la función usa 0.06 ya que al verse influido el valor-p por las variables presentes en el modelo, se decidió darle una tolerancia de 0.01 puesto que estos valores *casi significativos* en general pasan a serlo en cuanto se retiran otros factores que no lo son.

```{r}
no_significativos = function(fit){
  names(which(summary(fit)$coefficients[,4] > 0.06))
}
```
#### Primer modelo:
```{r}
no_significativos(modelo01)
```
#### Segundo modelo:
```{r}
no_significativos(modelo02)
```
#### Tercer modelo:
```{r}
no_significativos(modelo03)
```
#### Cuarto modelo:
```{r}
no_significativos(modelo04)
```
#### Quinto modelo:
```{r}
no_significativos(modelo05)
```

### $R^2$
```{r}
summary(modelo01)$r.squared
summary(modelo02)$r.squared
summary(modelo03)$r.squared
summary(modelo04)$r.squared
summary(modelo05)$r.squared
```
### $R_{adj}^2$
```{r}
summary(modelo01)$adj.r.squared
summary(modelo02)$adj.r.squared
summary(modelo03)$adj.r.squared
summary(modelo04)$adj.r.squared
summary(modelo05)$adj.r.squared
```
### AIC
```{r}
AIC(modelo01)
AIC(modelo02)
AIC(modelo03)
AIC(modelo04)
AIC(modelo05)
```
